【裁判字號】    92,上易,82
【裁判日期】    920225
【裁判案由】    違反電信法
【裁判全文】
臺灣高等法院高雄分院刑事判決                      九十二年度上易字第八二號
    上  訴  人
    即  被  告  甲○○  男民.
    選任辯護人  鄭曉東律師
                魏緒孟律師
右上訴人因違反電信法案件，不服臺灣高雄地方法院九十一年度易字第三八五三號中
華民國九十一年十一月二十七日第一審判決（起訴案號：臺灣高雄地方法院檢察署九
十年度偵字第二三三○五號、九十一年度偵字第一八七九八、一六六六○及二○一四
二號），提起上訴，本院判決如左：
      主  文
原判決關於甲○○部分撤銷。
甲○○無罪。
      理  由
一、公訴意旨略以：被告甲○○係「全方衛保全公司」派駐在高雄縣鳳山市○○○路
    六一二號「天翔大樓」擔任總幹事，負責該大樓所有行政業務事項，並由該大樓
    住戶管理委員會授權處理該大樓頂樓之出租事宜，其明知黃深池及顏文萬租用「
    天翔大樓」頂樓，係在該頂樓架設天線及發射機組等電信器材，經營未經主管機
    關核准之非法電台，仍基於共同之犯意聯絡表示同意，自民國九十年一月起，先
    後與黃深池及顏文萬二人簽訂租約，出借該大樓之頂樓供其二人設置天線及射頻
    器材，並提供電力供射頻器材使用，其間曾數度經警搜索查獲，但甲○○仍於九
    十一年六月二十八日與顏文萬簽訂上址頂樓之「頂樓借用契約」，以供顏文萬架
    設天線及發射機組等電信器材之場地、及供應前開射頻器材之用電，而發送調頻
    ＦＭ九五點七ＭＨＺ之無線電頻率，致干擾合法之中國廣播電台ＦＭ九六點六Ｍ
    ＨＺ播音。嗣於九十一年七月十一日下午二時許，經內政部警政署電信警察隊第
    三中隊持台灣高雄地方法院法官核發之搜索票，在高雄縣鳳山市○○○路六一二
    號「天翔大樓」頂樓搜索查獲，因認被告甲○○涉犯電信法第五十八條第一項之
    罪嫌。
二、按犯罪事實應依證據認定之，無證據不得推定其犯罪事實；又不能證明被告犯罪
    者，應諭知無罪之判決，刑事訴訟法第一百五十四條、第三百零一條第一項分別
    定有明文。又事實之認定，應憑證據，如未能發現相當證據，或證據不足以證明
    ，自不能以推測或擬制之方法，為裁判基礎（最高法院四十年台上字第八六號判
    例參照）。且認定犯罪事實所憑之證據，雖不以直接證據為限，間接證據亦包括
    在內，然而無論直接證據或間接證據，其於訴訟上之證明，須於通常一般人均不
    致有所懷疑，而得確信其為真實之程度者，始得據為有罪認，倘其證明尚未達到
    此一程度，而有合理之懷疑存在而無從使事實之法院得有罪之確信時，即應由法
    院為諭知被告無罪之判決（最高法院七十六年台上字第四九八六號判例參照）。
    又以情況證據斷罪時，尤須基於該證據在直接關係上所可證明之他項情況事實，
    本於推理作用足以確證被告有罪，方為合法，不得徒憑主觀上之推想，將一般經
    驗上有利被告之其他合理情況逕予排除（最高法院三十二年上字第六七號判例意
    旨參照）。
三、公訴人認定被告甲○○有右開違反電信法犯行，係以黃深池於九十年一月十五日
    起已在該大廈頂樓設置之射頻器材經營電台，其間先後於九十年二月二十日、九
    十年十月二十三日、九十一年五月六日被警查獲，被告豈能不知該電台係非法，
    所辯不足採信等情，為其論罪之依據。
四、訊據上訴人即被告甲○○雖承認其為「全方衛保全公司」派駐在高雄縣鳳山市○
    ○○路六一二號「天翔大樓」擔任總幹事，負責該大樓所有行政業務事項，並由
    該大樓住戶管理委員會授權處理該大樓頂樓出租事宜等情，惟堅決否認有何右揭
    違反電信法之犯行，並辯稱：「於八十九年五月三十日，黃深池僅稱係欲租用頂
    樓，以供中繼台使用，故同意出租並簽訂契約，並不知事後由顏文萬承受之事，
    亦不知黃深池及顏文萬係在經營非法電台，其間雖知有警察前來測試，但警察並
    無告知他們在從事非法電台情事，又在被警查扣後，有詢問黃深池稱係因部分出
    租廣告時段有違法情形，始遭警查獲，我即要求他改進，他當時也有同意，最後
    在九十一年七月十一日顏文萬為警查獲後，通知我到警局作筆錄時，才知他們在
    從事經營非法電台。我雖然是派駐人員，但並非全日該處，我要負責三處大樓，
    僅係受委託處理頂樓出租事宜，並無任何利益，查獲時我都不在場，後來與顏文
    萬的合約中特別註明要合法使用，所以不可能幫助或與他們共同為違反電信法之
    犯行」等語。
五、按共同正犯之要件，不僅以有共同行為為已足，尚須有共同犯意之聯絡。因此本
    件首應審究的是，被告自九十年一月起，是否明知黃深池、顏文萬二人先後設立
    或經營非法電台而違反電信法，仍與之基於共同犯意聯絡而出借大廈頂樓、提供
    電力並收取管理費用及合理電費？經查：（一）被告代理天翔大樓全體住戶於八
    十九年五月三十日與黃深池簽訂借用契約書，同意出借樓頂供黃深池裝設數據中
    繼站或通訊中繼塔台，面積約一坪，期限二年，但黃深池應負擔借用物之清潔維
    護管理費用，每月一萬元，並支付合理電費等情，有契約書乙紙附警卷可憑。其
    後黃深池自九十年一月十五日起，在天翔大樓頂樓設置天線與射頻器材，亦有原
    審法院九十年度易字第四七二六號判決附偵查卷足考。但黃深池是向不知情之洪
    海碧租用高雄市○○區○○路七十二號十二樓之七設置播音室，已據本院八十九
    年度易字第一九六○號判決確定在案，又顏文萬是將播音室等設備置於其高雄市
    鹽埕區○○○路二十六之十二號四樓之一住處，亦經原審查明判決確定，因天翔
    大廈頂樓只有射頻器材之中繼站，而無播音室，更無人前去操作或播音，被告是
    否得知悉其所出借的是供經營非法電台所用，並非無疑。（二）黃深池、顏文萬
    未曾向被告明告渠等有設立經營非法電台情事，已據其於上述案件及原審調查審
    理時供明在卷，被告又堅詞不知，是自九十年一月十五日黃深池裝設中繼站此一
    時點起，並無任何證據足以證明被告明知黃深池或顏文萬所裝設中繼站，係從事
    經營非法電台，尚不能以黃深池當時及其後顏文萬二人有經營非法電台之事實，
    遽以推認認被告主觀上與黃深池或顏文萬有違反電信法第五十八條之犯意聯絡。
    綜上兩點，公訴人未提出任何證據足以證明被告自九十一年一月十五日起，明知
    黃深池及顏文萬二人未經許可設置非法電台，仍基於共犯之犯意聯絡而表示同意
    之事實，證據顯有不足。
六、其次應再查明的是，該大樓先後於九十年二月二十日、同年十月二十三日及九十
    一年五月六日多次被警查獲，是否足以認定被告當時理應知道黃深池、顏文萬二
    人係經營非法電台而仍與之同謀，或基於幫助之犯意而提供場所及電源幫助他人
    擅自設置電台致干擾無線電波之合法使用？復查：（一）被告已陳明上開各次經
    警前去大樓查獲拆機，他都不在場，也不知道拆機就是黃深池、顏文萬經營非法
    電台，其曾詢問黃深池，經告知是出租廣告時段違法等情，雖黃深池於原審證稱
    ：「為警查獲後甲○○有詢問我為何被警查獲，我有告訴甲○○我已經要申請經
    營合法電台」等語（見原審審判筆錄），但被告辯謂其之前不知道，事後也以為
    已經申請合法廣告時段，以被告身為管理大樓並非熟稔法律之總幹事，衡情所辯
    尚非無據。（二）顏文萬在原審雖證稱其經警查獲多次後，被告均未曾詢問他任
    何事情（見原審審判筆錄），但顏文萬乃直接向黃深池洽購承讓電台設備，轉讓
    情形未曾告知被告，在被告與顏文萬親自簽約即九十一年六月二十八日前均未曾
    與顏文萬接觸或認識，當然不會去詢問顏文萬任何事，此觀被告九十一年六月十
    一日警詢筆錄內容，一再陳稱是與黃深池簽訂，設備是黃深池所有等情自明。因
    此，顏文萬之證詞尚不足以為認定被告知情之證據。（三）其後被告於九十年十
    月二十三日經通報已拆機後，因聯繫不到黃深池，乃在天翔大樓之頂樓電錶上張
    貼告示，內容為「目前為測試中，播放音樂、拆機或復機，請告知管理室，十月
    二十二日至二十四日間拆機，電訊局曾來檢查，請注意合法性」，有此告示照片
    附警卷足稽。被告辯稱：此係因先前黃深池曾說明電信人員拆機是因出租廣告時
    段違法，此次又遭拆機，所以才特別張貼告示，請黃深池注意合法性，目的無非
    提醒黃深池，以免拆機、復機影響大樓用電之管理等語。以被告身為天翔大樓出
    租代理人之地位，所能做的就是敦促注意合法性，不應依此一告示內容反面解釋
    據以認定被告理應明知黃深池之前有不法情事，亦即尚無法明確認定被告當時已
    然知悉黃深池係設立或經營非法電台，情況證據仍嫌不足以確信被告有幫助之主
    觀犯意。（四）又被告在與黃深池契約中並無拆機得終止契約之約定，其後三次
    遭拆機依約仍不得終止契約，鑑此於是在九十一年六月二十八日與顏文萬簽訂「
    頂樓借用契約書」已強調並要求提供顏文萬合法裝置數據中繼站，須限為合法之
    使用，且特別約明之，亦有該份契約書附警卷足憑，嗣因同年七月十一日又經警
    搜索查獲，乃經大樓管委會決議後，去函終止契約，也有被告所提鳳山郵局第三
    一六號存證信函影本為證，應可證明被告在訂約及處理上已有分別，也不希望借
    用人不法使用造成大樓及其管理上之困擾，何況被告是代理天翔大樓全體住戶簽
    約，所得管理費用均歸住戶所得，對己並無任何利益，當無與黃深池、顏文萬二
    人共犯或幫助違反電信法之犯罪動機。
七、綜上所述，並無確切之事證足認被告有此明知上情且合與同謀之情事，尚難認被
    告與黃深池或顏文萬有違反電信法第五十八條之犯意聯絡及行為分擔，被告被訴
    犯罪，尚屬不能證明。原審未予詳察，變更起訴法條論以被告幫助電信法第五十
    八條之罪刑，固非無見，但判決所載事實略謂「自出租予黃深池使用後，明知黃
    深池及顏文萬二租用頂樓係經營非法電台，並經警多次查獲，仍基於幫助顏文萬
    設置電台之犯意，於九十一年六月二十八日與顏文萬簽約以供其經營非法電台而
    違反電信法」等情，但如認其已明知黃深池係經營非法電台，何以自九十一年六
    月二十八日才基於幫助顏文萬之犯意讓其設置非法電台？又於判決理由認定被告
    至遲應於九十一年六月十一日即知顏文萬違法情事（見原判決第八頁），事實與
    理由之論述均有不一致之處，且未詳酌本院右開之認定，自有未合，被告甲○○
    上訴意旨，執此而指摘原判決不當，為有理由，自應由本院將原判決關於被告甲
    ○○部分撤銷改判，另諭知被告甲○○無罪之判決。
據上論斷，應依刑事訴訟法第三百六十九條第一項前段、第三百六十四條、第三百零
一條第一項，判決如主文。
本案經檢察官郭振昌到庭執行職務。
中      華      民      國     九十二     年     二     月    二十五    日
                              臺灣高等法院高雄分院刑事第三庭
                                  審判長法官  謝宏宗
                                        法官  趙家光
                                        法官  黃建榮
右正本證明與原本無異。
不得上訴。
                                  法院書記官  鄭翠芬
中      華      民      國     九十二     年      二    月    二十六    日


司法院資訊處製作；財團法人民間司法改革基金會備份。
